ACORDAO-COMPLETO-2465569

ACÓRDÃO 7297/2021 ATA 13/2021 - PRIMEIRA CÂMARA

VISTOS, relatados e discutidos estes autos de representação noticiando irregularidades no edital do Pregão Eletrônico 11/2020, promovido pelo 2º Grupo de Artilharia Antiaérea - 2º GAA, a fim de selecionar empresas para compor ata de registro de preços com o objetivo de contratar serviços comuns de engenharia inerentes a manutenção predial corretiva ou preventiva, com fornecimento de material.
ACORDAM os Ministros do Tribunal de Contas da União, reunidos em Sessão da Primeira Câmara, com fundamento nos arts.  237, inciso VII e parágrafo único; 234, § 1º e segunda parte do § 2º, e 235, caput e parágrafo único, do RI/TCU c/c art. 113, § 1º, da Lei 8.666/93 e ante as razões expostas pelo relator, em:
9.1. conhecer a presente representação para, no mérito, considerá-la parcialmente procedente, retirando a chancela de sigilo do processo e de suas peças;
9.2. indeferir a medida cautelar requerida;
9.3. dar ciência ao 2º Grupo de Artilharia Antiaérea - 2º GAA, com fundamento no art. 9º, inciso I, da Resolução - TCU 315/2020, sobre a seguinte falha identificada no Pregão Eletrônico 11/2020, para que sejam adotadas medidas internas com vistas à prevenção de outra ocorrência semelhante:
9.3.1. com relação à exigência de qualificação técnico-profissional referente à figura do engenheiro com habilitação em segurança do trabalho (cláusulas 8.1.2.3 e 8.1.2.4 do edital da licitação) não restou evidenciada de forma suficiente sua necessidade, bem como sua relevância técnica e econômica, o que representa desconformidade com o art. 30, § 1º, inciso I, da Lei 8.666/1993, e contradição com a cláusula 5.1.1.4 do termo de referência, ofendendo ainda os princípios da clareza e da vinculação ao instrumento convocatório;
9.4. determinar à Secretaria de Controle Externo de Aquisições Logísticas (Selog) que retifique a natureza destes autos para representação;
9.5. dar ciência deste acórdão ao representante e ao 2º Grupo de Artilharia Antiaérea - 2º GAA e arquivar os autos.

Denúncia sobre a contratação de serviços comuns de engenharia inerentes à manutenção predial corretiva ou preventiva, com fornecimento de material, conforme condições, quantidades e exigências estabelecidas neste Edital e seus anexos.

Primeira Câmara

2º Grupo de Artilharia Antiaérea.

3. Interessados/Responsáveis:
3.1. Interessado: Identidade preservada (art. 55, caput, da Lei n. 8.443/1992)
3.2. Responsável: Identidade preservada (art. 55, caput, da Lei n. 8.443/1992).

13.1. Ministros presentes: Benjamin Zymler (na Presidência), Walton Alencar Rodrigues (Relator), Vital do Rêgo e Jorge Oliveira.
13.2. Ministro-Substituto presente: Augusto Sherman Cavalcanti.

WALTON ALENCAR RODRIGUES

Trata-se de representação autuada como denúncia, noticiando irregularidades no edital do Pregão Eletrônico 11/2020, promovido pelo 2º Grupo de Artilharia Antiaérea - 2º GAA, a fim de selecionar empresas para compor ata de registro de preços com o objetivo de contratar serviços comuns de engenharia inerentes a manutenção predial corretiva ou preventiva, com fornecimento de material (peça 3, p. 1 e 2) .
A opção pelo registro de preços ocorreu em razão de que a manutenção predial será realizada conforme as necessidades, não sendo possível mensurar com exatidão os serviços e os quantitativos a serem efetivamente contratados, ante a impossibilidade de prever os problemas que ocorrerão nas instalações prediais ao longo da vigência da ata. 
A contratação foi fundamentada no art. 3º, incisos I e IV, do Decreto 7892/2013, tendo sido licitados 437 itens divididos em 11 grupos, conforme o disposto no "Anexo IV - Planilha de Custos" do edital, cujos valores estimados basearam-se nas tabelas do Sinapi. O valor total estimado para a contratação foi de R$ 7.907.280,27 (peça 28) .
A licitação encontrava-se em fase de adjudicação, conforme consulta realizada junto ao www.comprasnet.gov.br em 3/2/2021.
O representante alegou, peça 27:
"a. a exigência constante da cláusula 8.1.2.4 "a", relativa à qualificação técnico-profissional, de engenheiro de segurança de trabalho que comprove experiência no serviço de "dimensionamento do nível de risco das atividades exercidas, orientações e treinamentos necessários visando oferecer condições de proteção física e à saúde dos funcionários operacionais", é desnecessária e acabaria por restringir a competitividade do certame (p. 3 e 4) , devendo ser exigida apenas do vencedor da disputa;
b.	a exigência em questão não se relaciona a um serviço específico, mas sim a uma condição de execução relacionada a engenharia em geral (p. 4) ;"
Requereu a suspensão do certame e dos atos subsequentes, bem como a retificação ou anulação do edital.
A Secretaria de Controle Externo de Aquisições Logísticas (Selog) avaliou que a denúncia encontra-se acompanhada do indício concernente à irregularidade ou ilegalidade apontada pelo autor, o representante possui legitimidade para representar ao TCU, bem como se trata de matéria de competência deste Tribunal, havendo interesse público, caso comprovadas as irregularidades apontadas na inicial.
Uma vez atendidos os requisitos de admissibilidade constantes nos arts. 234 e 235, do Regimento Interno/TCU, e no art. 103, § 1º, da Resolução - TCU 259/2014, propôs conhecer da denúncia.
Quanto aos pressupostos para a concessão da medida cautelar requerida, informou que a ata de registro de preços decorrente do certame ainda não havia sido assinada, restando configurado o perigo da demora em razão de o certame estar próximo da adjudicação, o que permitirá a contratação.
Aduziu que não houve como concluir acerca da presença do perigo da demora ao reverso, uma vez que não há informações acerca da essencialidade dos serviços ou da possibilidade de suprir a demanda por meio de outros contratos já vigentes e mais vantajosos que o que está em vias de ser formalizado.
Quanto à plausibilidade jurídica e à necessidade de adoção da medida cautelar, deixou consignado na instrução, peça 30:
"5.	Compulsando-se as peças constantes dos presentes autos, vê-se justificativas genéricas para requisitos de qualificação técnica à peça 8. Nelas, não há qualquer análise específica relacionada à exigência questionada pelo denunciante, constante dos itens 8.1.2.3 e 8.1.2.4 do edital (peça 3, p. 20) . Não há indicação de razões fáticas que apontem para a necessidade, no certame em tela, de inclusão de exigência, para fins de qualificação técnico-profissional, referente a engenheiro de segurança do trabalho. Veja-se, a bem do esclarecimento, o que constou do edital (peça 3, p. 20) :
8.1.2. Comprovação da capacitação técnico-profissional, mediante apresentação de Certidão de Acervo Técnico - CAT, expedida pelo CREA ou CAU da região pertinente, nos termos da legislação aplicável, em nome do (s) responsável (is) técnico (s) e/ou membros da equipe técnica que participarão da obra, que demonstre a Anotação de Responsabilidade Técnica - ART ou o Registro de Responsabilidade Técnica - RRT, relativo à execução dos serviços que compõem as parcelas de maior relevância técnica e valor significativo da contratação, a saber:
 (...) 
8.1.2.3. Para o Engenheiro de Segurança do Trabalho: 
8.1.2.4. a) Dimensionamento do nível de risco das atividades exercidas, orientações e treinamentos necessários visando oferecer condições de proteção física e à saúde dos funcionários operacionais.
6.	No termo de referência também não há qualquer indicação quanto à necessidade de disponibilização de profissional de engenharia que seja da área de segurança do trabalho. Assim, além da motivação insuficiente, há incompatibilidade entre o TR e o edital do certame.
7.	Cumpre salientar que a avaliação quanto à capacidade técnica tem por intuito central aferir se o licitante tem experiência, expertise, enfim, 'know how' suficiente para atender uma demanda da Administração. Em termos constitucionais, as exigências quanto a tal aspecto devem se ater ao mínimo necessário para que se tenha razoável segurança de que o futuro contratado atenderá a contento as necessidades da Administração. Além disso, conforme o art. 30 da Lei 8.666/1993, a qualificação técnica deve se referir aos aspectos mais relevantes técnica e economicamente (inc. I do § 1º do art. 30) , o que não restou evidenciado, com relação às cláusulas 8.1.2.3 e 8.1.2.4 do edital. Assim, cabe dar ciência ao 2º GAA quanto a este ponto. 
8.	Além disso, a cláusula 5.1.1.4 do TR apresenta a seguinte redação (peça 24) :
5.1.1.4. Comprovação da capacitação técnico-profissional, mediante apresentação de Certidão de Acervo Técnico - CAT, expedida pelo CREA ou CAU da região pertinente, nos termos da legislação aplicável, em nome do (s) responsável (is) técnico (s) e/ou membros da equipe técnica que participarão da obra, que demonstre a Anotação de Responsabilidade Técnica - ART ou o Registro de Responsabilidade Técnica - RRT, relativo à execução dos serviços que compõem as parcelas de maior relevância técnica e valor significativo da contratação, a saber:
5.1.1.4.1. Para o Engenheiro Civil: Serviços em edificações, relativos a manutenção de sua estrutura (paredes, coberturas, pisos) , instalações hidro-sanitárias, revestimentos, impermeabilizações e pinturas;
5.1.1.4.2 . Para o Engenheiro Eletricista: Execução e manutenção de instalações elétricas prediais de baixa e média tensão, incluindo sistema de proteção contra descargas atmosféricas;
9.	Já o edital, nas mencionadas disposições constantes da cláusula 8.1.2, apresenta como profissionais de engenharia que deveriam ser indicados para o atendimento de exigência de requisitos qualificação técnica, Engenheiro Civil, Elétrico, Mecânico, além do Engenheiro de Segurança do Trabalho. Portanto, há ofensa quanto aos princípios da clareza e da vinculação ao instrumento, convocatório, dada a contradição entre os termos do edital e do TR, o que também deve ser objeto de ciência por parte desta Corte. 
10.	De toda sorte, a argumentação genérica de que a exigência seria restritiva não foi evidenciada pelo representante. Na realidade, os fatos contradizem o argumento: observando-se a disputa havida no pregão (ata à peça 29) , não se percebe prejuízo à competitividade ou à seleção da melhor proposta em razão da exigência ora discutida. Foram apresentadas de oito a treze propostas nos nove grupos, sendo que não houve inabilitações por conta do descumprimento deste requisito de qualificação. 
11.	Outro ponto a se destacar, ainda que não questionado pelo denunciante, é a falta de clareza com relação real à duração do contrato a ser firmado nas cláusulas que tratam do assunto. Vejam-se as cláusulas em questão:
Edital (peça 3, p. 26) 
16.3.4. O prazo de vigência da contratação terá a duração necessária para a prestação do serviço e procedimentos de recebimento e pagamento.
Termo de Referência (peça 24, p. 1) :
1.5. O contrato tem a vigência contratual determinada, não sendo prorrogável na forma do art. 57, II, da Lei de Licitações.
Minuta do contrato (peça 23, p. 1/2) 
2.1. O prazo de vigência deste Termo de Contrato é de ................ , com início na data de .........../......../........ e encerramento em .........../........./.........., tendo sido definido com base em critérios estabelecidos no Termo de Referência e nos serviços considerados necessários para atendimento à necessidade de manutenção predial identificada. 	
12.	Entretanto, no TR consta outra cláusula que denota que o serviço teria natureza continuada. Observe-se (peça 24, p. 4) :
5.1.6 . QUADRO COM SOLUÇÕES DE MERCADO E JUSTIFICATIVA DO TIPO DE SOLUÇÃO ESCOLHIDA
Identificamos no mercado as seguintes soluções para contratação:
	Produto 
	Fornecedores 
	Fabricantes 
	Duração do serviço

	 (...) 
	 (...) 
	 (...) 
	 (...) 

	Manutenção predial com equipe volante
	Diversos, pois abrange empresas de construção civil, sem limitar a participação de fornecedores
	Não se aplica, pois materiais são disponibilizados pelo fornecedor
	Continuado (até 60 meses) ou limitado ao exercício

5.1.6.1 . decidiu-se pela utilização de manutenção predial com equipe volante por ser a solução contratual mais vantajosa para a Administração, com a realização de pagamento somente por serviços que realmente forem executados, sem necessidade de manter equipe ociosa para demandas imprevisíveis, porém exigindo programação e planejamento das demandas a serem executadas 
13.	Com base exclusivamente no quadro acima, o contrato poderia alcançar até sessenta meses, considerando a solução empregada pelo 2º GAA. Contudo, a cláusula 1.5 do TR identifica os serviços como sendo improrrogáveis. Na mesma linha, a clausula 5.1.2 do TR é expressa (peça 24, cláusula 5.1.2) : trata-se de serviços de natureza não continuada. Portanto, apenas no quadro constante do item 5.1.6 do TR, informa-se que o contrato decorrente poderia alcançar até sessenta meses, dada sua natureza contínua (ver parágrafo 10 desta instrução, logo acima) , o que indica ter havido equívoco nesse item do TR. Assim, cabe dar ciência ao 2º GAA que as cláusulas do termo de referência do certame apresentam redação dúbia quanto ao prazo de contratação, ora informando serem os serviços improrrogáveis (cláusula 1.5 do TR) , ora informando que os serviços seriam continuados (cláusula 5.1.6 do TR) , o que afronta, mais uma vez, a desejável clareza com que deveria ser redigido o aludido instrumento convocatório.
14.	Está configurado o pressuposto da plausibilidade jurídica em razão de indícios de que o Edital do Pregão 11/2020 não estaria aderente ao que estabelecem normas regentes da contratação ora examinada. De toda sorte, considerando que houve razoável competitividade no certame, com a presença de oito a treze empresas disputando os grupos  empresas (consulta junto ao www.comprasnet.gov.br em 1/3/2021) , e que não houve prejuízo à seleção da proposta mais vantajosa no certame, entende-se como suficiente a expedição de ciência ao 2º GAA quanto às irregularidades apontadas nesta instrução. Por conseguinte, deve-se indeferir a medida cautelar pleiteada.
15.	Diante do exposto, em que pese estar configurado o pressuposto do perigo da demora e não ser possível concluir quanto ao perigo da demora reverso, entende-se que esta denúncia deve ser julgada como parcialmente procedente."
Por fim, a Selog, com a anuência dos respectivos dirigentes propôs:
"16.1.	conhecer da denúncia, satisfeitos os requisitos de admissibilidade constantes nos arts. 234 e 235 do Regimento Interno deste Tribunal, e no art. 103, § 1º, da Resolução - TCU 259/2014;
16.2.	no mérito, considerar a presente denúncia parcialmente procedente;
16.3	dar ciência ao 2º Grupo de Artilharia Antiaérea - 2º GAA, com fundamento no art. 9º, inciso I, da Resolução - TCU 315/2020, sobre as seguintes impropriedades/falhas, identificadas no Pregão Eletrônico 11/2020, para que sejam adotadas medidas internas com vistas à prevenção de outras ocorrências semelhantes:
a) com relação à exigência de qualificação técnico-profissional referente à figura do engenheiro com habilitação em segurança do trabalho (cláusula 8.1.2.3 e 8.1.2.4 do edital da licitação) não restou evidenciada de forma suficiente sua necessidade, bem como sua relevância técnica e econômica, o que representa desconformidade com o inc. I do § 1º do art. 30 da Lei 8.666/1993;
b) no que se refere à comprovação de qualificação técnico profissional, contradição entre a cláusula 5.1.1.4 do termo de referência e a cláusula 8.1.2 do Edital, ofendendo os princípios da clareza e da vinculação ao instrumento convocatório;
b) as cláusulas do termo de referência do certame apresentam redação dúbia quanto ao prazo de contratação, ora informando serem os serviços improrrogáveis (cláusula 1.5 do TR) , ora informando que os serviços seriam continuados (cláusula 5.1.6 do TR) , o que também afronta o princípio da clareza com que deveria ser redigido o aludido instrumento convocatório;
16.4	informar ao 2º Grupo de Artilharia Antiaérea - 2º GAA e ao denunciante do acórdão que vier a ser proferido, destacando que o relatório e o voto que fundamentam a deliberação ora encaminhada podem ser acessados por meio do endereço eletrônico www.tcu.gov.br/acordaos;
16.5	arquivar os presentes autos, nos termos art. 169, V, do Regimento Interno deste Tribunal."

não há

Não atuou.

REPRESENTAÇÃO AUTUADA COMO DENÚNCIA, COM PEDIDO DE MEDIDA CAUTELAR. PREGÃO PARA REGISTRO DE ATA DE PREÇOS PARA CONTRATAÇÃO DE SERVIÇOS DE ENGENHARIA COMUNS INERENTES A MANUENÇÃO PREDIAL CORRETIVA E PREVENTIVA. EXIGÊNCIA DE CAPACITAÇÃO TÉCNICO-PROFISSIONAL EM DESACORDO COM OS IENS MAIS RELEVANTES DA CONTRATAÇÃO. IMPROPRIEDADE QUE NÃO FERIU O INTERESSE PÚBLICO. CONHECIMENTO DA REPRESENTAÇÃO. PROCEDÊNCIA PARCIAL. INDEFERIMENTO DA MEDIDA CAUTELAR REQUERIDA. CIÊNCIA.

DENÚNCIA (DEN)

Secretaria de Controle Externo de Aquisições Logísticas (Selog).

Trata-se de representação autuada como denúncia, noticiando irregularidades no edital do Pregão Eletrônico 11/2020, promovido pelo 2º Grupo de Artilharia Antiaérea - 2º GAA, a fim de selecionar empresas para compor ata de registro de preços com o objetivo de contratar serviços comuns de engenharia inerentes a manutenção predial corretiva ou preventiva, com fornecimento de material (peça 3, p. 1 e 2) .
A contratação foi fundamentada no art. 3º, incisos I e IV, do Decreto 7892/2013, tendo sido licitados 437 itens divididos em 11 grupos, conforme o disposto no "Anexo IV - Planilha de Custos" do edital, cujos valores estimados basearam-se nas tabelas do Sinapi. O valor total estimado para a contratação foi de R$ 7.907.280,27 (peça 28) , sendo que a totalidade das propostas vencedoras atingiu o montante de R$ 6.580.130,14 (peça 33) .
A licitação encontrava-se em fase de adjudicação, conforme consulta realizada junto ao www.comprasnet.gov.br em 3/2/2021.
O representante alegou que o item 8.1.2.4, alínea "a", do edital exigiu qualificação técnico-profissional de engenheiro de segurança de trabalho desnecessária, que restringiu a competitividade do certame, a qual poderia ser requerida apenas do vencedor da disputa, tendo em vista que não se relaciona a serviço específico, mas, sim, a uma condição de execução concernente aos serviços de engenharia em geral. Requereu a suspensão do certame e dos atos subsequentes, bem como a retificação ou anulação do edital.
A Secretaria de Controle Externo de Aquisições Logísticas (Selog) propôs conhecer do expediente como denúncia, uma vez atendidos os requisitos de admissibilidade constantes nos arts. 234 e 235, do Regimento Interno/TCU, e no art. 103, § 1º, da Resolução - TCU 259/2014.
No mérito, avaliou que, embora a exigência de qualificação técnico-profissional tenha sido desarrazoada e não condizente com o termo de referência do certame, na prática, não gerou prejuízo à competitividade ou à seleção da melhor proposta, ante a apresentação de oito a treze propostas nos nove grupos, e a ausência de inabilitações por conta do descumprimento deste requisito de qualificação.
A Selog verificou divergências entre termo de referência e edital em relação à duração do contrato a ser firmado. Enquanto, no termo de referência, o quadro do item 5.1.6 (peça 24, p.4) deixou consignado que o contrato poderia ser do tipo continuado e alcançar até sessenta meses, a cláusula 1.5 do mesmo instrumento identifica os serviços como sendo improrrogáveis. Na mesma linha, a cláusula 5.1.2 estabelece expressamente que os serviços são de natureza não continuada (peça 24) .
A unidade técnica propôs, no mérito, considerar a denúncia parcialmente procedente e dar ciência ao 2º Grupo de Artilharia Antiaérea - 2º GAA, com fundamento no art. 9º, inciso I, da Resolução - TCU 315/2020, sobre as impropriedades identificadas no Pregão Eletrônico 11/2020, para que sejam adotadas medidas internas com vistas à prevenção de outras ocorrências semelhantes.
II
O expediente foi equivocadamente autuado como denúncia, tratando-se, de fato, de representação oferecida por André Santana Navarro, peça 1, com fundamento no art. 113, § 1º, da Lei 8.666/93 c/c os arts.  237, inciso VII e parágrafo único; 234, § 1º e segunda parte do § 2º, e 235, caput e parágrafo único, do RI/TCU.
Conheço da representação por atender aos requisitos atinentes à espécie, sendo necessária a retificação da natureza destes autos.
No mérito, embora a exigência contida no item 8.1.2.4, alínea "a", do edital (peça 3, p.20) , referente a qualificação técnico-profissional para engenheiro de segurança de trabalho, não esteja justificada no termo de referência ou no documento intitulado "Justificativa para Exigência de Capacidade Técnica" (peça 8) , tampouco alinha-se aos itens de serviços previstos no "Anexo IV - Planilha de Custos" do edital (peça 28) , não ocasionou prejuízo à competitividade do certame ou à seleção da proposta mais vantajosa.
De acordo com o documento "Resultado por Vencedor", peça 33, seis diferentes empresas sagraram-se vencedoras, com o desconto no valor total estimado para a ata de 16,78%. Ademais, o representante, embora tenha associado a irregularidade da cláusula 8.1.2.4, "a", do edital a eventual restrição de competitividade do certame, não evidenciou a ocorrência com fatos e documentos.
Portanto, cabe tão somente dar ciência da irregularidade ao 2º Grupo de Artilharia Antiaérea - 2º GAA para que a impropriedade não se repita em outras licitações.
No que concerne à falta de clareza com relação a duração do contrato, mencionada pela Selog, discordo da observação.
O quadro do item 5.1.6 do edital (peça 24, p.4) demonstra as soluções de mercado levantadas pelo órgão para a contratação de serviços semelhantes aos do objeto da licitação. Entre elas, está a de linha 2, cujo produto é "manutenção predial com equipe volante", com fornecedores diversos e com duração dos serviços, classificados como continuados, de até 60 meses ou limitada ao exercido.
Portanto, o quadro demonstra as soluções de mercado. O termo de referência elege como solução mais adequada a utilização de manutenção predial com equipe volante, com a realização de pagamento somente por serviços que realmente forem executados, sem necessidade de manter equipe ociosa para demandas imprevisíveis, porém exigindo programação e planejamento das demandas a serem executadas.
Além disso, os itens 1.5 e 5.1.2 do termo de referência identificam os serviços como sendo improrrogáveis e estabelecem expressamente que são de natureza não continuada. O item 16.3 do edital (peça 3, p. 26) prevê a aceitação de Nota de Empenho ou de instrumento equivalente, e o item 16.3.4. deixa consignado que a vigência da contratação terá a duração necessária para a prestação do serviço e procedimentos de recebimento e pagamento. 
Restou claro, portanto, que os eventuais contratos decorrentes da ata de registro de preços não apresentam natureza continuada e terão os prazos de vigência estabelecidos de acordo com os serviços demandados. Não vislumbro reparo a ser feito sobre esse assunto.
Pelo exposto, no mérito, considero a representação parcialmente procedente.
Tendo em vista que a falha apontada não comprometeu o atendimento ao interesse público, no âmbito do Pregão Eletrônico 11/2020, tampouco gerou dano ao Erário, resta ausente o perigo da demora, pressuposto indispensável à concessão da cautelar. Indefiro, portanto a medida requerida.
Feitas essas considerações, voto por que o Tribunal acolha a minuta de acórdão que ora submeto à apreciação do colegiado.
TCU, Sala das Sessões Ministro Luciano Brandão Alves de Souza, em 27 de abril de 2021.
WALTON ALENCAR RODRIGUES 
Relator